最高法院刑事判決　　　　　　　　　　　　　　　九十一年度台上字第四九三○號
　　上　訴　人　甲○○
右上訴人因貪污案件，不服台灣高等法院高雄分院中華民國九十一年四月三十日第二
審更審判決（九十年度上更(一)字第四五六號，起訴案號：台灣屏東地方法院檢察署八
十八年度偵字第八四六、二二八四號），提起上訴，本院判決如左：
    主  文
上訴駁回。
    理  由
按刑事訴訟法第三百七十七條規定，上訴於第三審法院，非以判決違背法令為理由，
不得為之。是提起第三審上訴，應以原判決違背法令為理由，係屬法定要件。如果上
訴理由狀並未依據卷內訴訟資料，具體指摘原判決不適用何種法則或如何適用不當，
或所指摘原判決違法情事，顯與法律規定得為第三審上訴理由之違法情形，不相適合
時，均應認其上訴為違背法律上之程式，予以駁回。本件原判決認定上訴人甲○○自
民國八十七年六月二十七日起，至八十八年二月十二日止，擔任屏東縣警察局潮州分
局萬隆派出所主管，為依據法令從事公務之人員。葉增金為從事砂石加工、買賣之興
岩股份有限公司總經理兼實際負責人（下稱興岩公司，其登記負責人為葉增金之妻張
惠瑛），並在屏東縣新埤鄉○○段八八一、八八三、八八九號土地設有砂石場。八十
七年七月二十日，上訴人在其轄區內，將田忠明所駕駛，未懸掛車牌之砂石車扣回萬
隆派出所，該砂石車雖非興岩公司所有，但因田忠明係幫葉增金之砂石場載送砂石，
又常有超載情形，田忠明即打電話請葉增金到派出所處理，上訴人因之趁葉增金至萬
隆派出所時，以「路很長很遠，路要好走，要看你自己的表現」等語，向葉某暗示要
以金錢擺平日後其砂石場進出之砂石車違規被取締事，並對其表示每月要新台幣（下
同）五萬元，葉增金恐出入其砂石場之砂石車倘遭強力取締，將影響其公司正常營運
，乃予應允，經討價還價後，雙方約定為每月三萬元，上訴人並因之對田忠明未懸掛
車牌一事未開單告發，此後亦未再取締進出興岩公司砂石場之砂石車。葉增金嗣即按
月分別於同年七月二十日、八月三日、九月三日、十月三日、十一月五日，按月至萬
隆派出所，交付現金各三萬元予上訴人收受。迨同年十二月二日則減為二萬元（當日
又約定次月起再減為每月一萬元），上訴人即基於概括犯意，連續就其違背職務上之
行為收受賄賂，前後計取得賄款十七萬元。後因葉增金懷疑上訴人與他人共謀，主導
其砂石場遭人持槍恐嚇取財三百萬元一事，乃向法務部調查局屏東縣調查站（下稱屏
東調查站）提出檢舉等情。因而撤銷第一審所為無罪之判決，改判論處上訴人連續依
據法令從事公務之人員，對於違背職務之行為收受賄賂罪刑（處有期徒刑十年）。已
詳敘其調查、取捨證據之結果及憑以認定犯罪事實之心證理由，並就上訴人否認之供
詞及其所辯各語認非可採，逐一予以論述。就形式上觀察，原判決要無採證認事違背
經驗法則、論理法則或理由不備之違背法令情事。觀諸證人田忠明於偵查中證稱八十
七年七月間某日下午，因伊砂石車未掛牌照，警察叫伊將砂石先卸下後，再開車至萬
隆派出所，當時伊請葉增金前來幫忙處理，故未開罰單，警方本來要將車扣下，伊表
示車太佔地方，不如停到砂石場，俟伊去辦復牌後再拿給警方看，警方也答應；其於
審理中且稱伊砂石車先前因未掛牌照，曾經上訴人取締一次，當時僅口頭警告，未開
罰單，此次（指八十七年七月二十日）伊找葉增金幫忙，請上訴人通融，葉某與上訴
人在派出所內談話，之後上訴人便同意伊將車開回等語。則上訴人於八十七年七月二
十日，因田忠明所駕砂石車違規未懸掛牌照，倘意在以告誡勸導取代開單處罰，衡情
自無命其將砂石卸下，車駛至派出所，迨葉增金前往說情，始予放行之理。即上訴人
於審理時對於其當天取締田忠明之砂石車，之後未予舉發，係以取締上有爭議置辯，
非謂其意在以告誡勸導取代開單處罰，則原判決認其因葉增金允予按月給付三萬元賄
賂，乃對田某未懸掛車牌一事未開單告發，係屬違背職務之行為，要無違誤。此與警
員發現交通違規依規定是否可以告誡勸導取代開單處罰，係屬兩事，原審未就此向屏
東縣警察局潮州分局為無益之調查，即無應調查之證據未予調查之違誤可指。而證人
田忠明已證實葉增金至派出所後，上訴人於所內與之交談，隨後即同意其離去，但彼
二人談話內容其不清楚無訛，顯然上訴人於派出所內向葉某索賄之談話，係有意避開
田忠明，此既經田某證述在卷，原審未再予傳訊，不容任意指為證據調查未盡。又刑
事訴訟法第一百條之二準用同法第一百條之一第一項，規定司法警察（官）詢問犯罪
嫌疑人，除有急迫情況且經記明筆錄者外，應全程連續錄音；必要時，並應全程連續
錄影。考其立法目的，在於建立詢問筆錄之公信力，並擔保詢問程序之合法正當；亦
即在於擔保犯罪嫌疑人對於詢問之陳述係出於自由意思及筆錄所載內容與其陳述相符
。原審法院依上訴人聲請，分別向屏東調查站及屏東縣警察局潮州分局，調取上訴人
應訊之錄音帶、錄影帶，前者雖未據函復，後者則復謂限於裝備器材不足，故未實施
錄音等語。然原審於判決理由內已說明上訴人於上開司法警察機關之調查筆錄，均經
其閱讀確認無訛後簽名，且其係派出所主管，具豐富辦案經驗，不可能輕率簽名，且
其於屏東調查站之供述係本於自由意思，復據陪同其前往應訊始終在場之屏東縣警察
局恒春分局巡官葉文龍於原審到庭結證明確，乃綜合判斷認上訴人於警調供述筆錄之
真實性，無庸置疑。是屏東調查站及屏東縣警察局潮州分局於詢問上訴人時，縱未全
程連續錄音或錄影，致其程序不無瑕疵，然基於兼顧發現真實以達社會安全維護之均
衡原則，仍難謂其上開調查筆錄無證據能力。況上訴人除於警詢供稱「葉增金與我是
同學又是同村，葉增金在外有小老婆，沒錢又怕元配知情，請我幫忙以報公帳方式，
才有這三萬元給小老婆。」、「葉增金與王姓股東一起到派出所，我問王姓股東近來
生意如何，王姓股東說不好，因此我向葉增金說你的交際費減為一萬元……」等語及
於屏東調查站調查時，坦承因基於朋友立場，乃幫葉增金圓謊，承認葉某有拿錢給伊
，不願在其妻與王政準面前讓其難看，故對其說法未加制止糾正等情外，即於檢察官
偵查中亦坦認此情屬實，益徵上訴人於警詢及屏東調查站所為上開供述，係出於其自
由意志無誤，是原判決執之為上訴人犯罪論據之一，要無違誤。原審法院因之未進一
部函請屏東調查站檢送詢問上訴人之錄音、錄影帶，亦無證據調查職責未盡之可言。
再刑事訴訟法第一百六十三條第一、三項規定，係於九十一年二月八日經修正公布，
並於同月十日生效。而證人葉增金、王正準、張惠瑛、劉瑞嬌及田忠明等人，既前此
於調查、偵訊及歷次審理中，均經依法訊（詢）問、調查完畢，此依調查訊問當時之
相關規定，其程序之遵守尚無違背。上開證人之供證既經合法調查，復經原審於審判
庭提示令上訴人閱覽或告以要旨，使有辯解機會，方執為判決之基礎，即無悖於直接
審理及言詞審理主義，尚難指為違法。而葉增金為瞭解案情，曾於八十八年三月間，
以二萬餘元宴請承辦本案之屏東調查站調查員張漢明等人，固為葉增金、張漢明二人
所是認。然稽諸卷證資料，葉增金、劉瑞嬌、王正準及蘇淑英等人早於八十七年十二
月八日、八十八年一月二十三日屏東調查站調查時，已就上訴人受賄情節陳述甚詳，
並提出相關支出傳票、日記帳及分類帳等證物為憑。此均係在張漢明接受葉增金宴飲
招待之前，是尚難以張漢明嗣於八十八年三月間，曾接受葉增金宴飲招待之一端，即
認其先前詢問、調查取得之證據，係以不正當方法取得，而否認其證據能力。是上開
上訴意旨所指摘者，核與法律規定得為第三審上訴理由之違法情形，顯不相適合。至
其餘上訴意旨，或就原判決已說明事項，或屬原審採證認事職權之適法行使，徒憑己
見，漫事指為違法，或仍為單純事實之爭執，均不得據為合法之第三審上訴理由。其
上訴違背法律上之程式，應予駁回。
據上論結，應依刑事訴訟法第三百九十五條前段，判決如主文。
中      華      民      國    九十一    年      九      月      五      日
                              最高法院刑事第十二庭
                                  審判長法官  張  淳  淙
                                        法官  謝  俊  雄
                                        法官  蘇  振  堂
                                        法官  張  春  福
                                        法官  呂  丹  玉
      右正本證明與原本無異
                                              書  記  官
中      華      民      國    九十一    年      九      月     十一     日
